臺灣高等法院臺中分院刑事判決
111年度上訴字第602號

上  訴  人  
即  被  告  何世卿


上列上訴人因違反廢棄物清理法案件，不服臺灣臺中地方法院10
9年度訴字第2837號中華民國110年12月16日第一審判決（起訴案
號：臺灣臺中地方檢察署109年度偵字第32681號），提起上訴，
本院判決如下：
    主  文
上訴駁回。
    事  實
一、何世卿明知其未向主管機關或中央主管機關委託之機關申請
    核發公民營廢棄物清除、處理機構許可文件，竟基於未領有
    廢棄物清除、處理許可文件而從事廢棄物清除之犯意，於民
    國109年10月14日，自址設臺中市○○區○○路000○0號○○○藝社
    ，陸續載運裝有廢木屑及下腳料等一般事業廢棄物之太空包
    共6包，而為○○○藝社清除廢棄物，並收取每包新臺幣（下同
    ）700元之報酬。嗣何世卿於同日，駕駛車牌號碼00-0000號
    自用小貨車載運上開裝有廢木屑及下腳料之太空包，以每趟
    載運2包之頻率，先將其中4包裝有廢木屑及下腳料之太空包
    以不詳之方式、在不詳之地點清除。嗣第三趟載運剩餘2包
    太空包時，並將其中1包傾倒在臺中市○○區○○段000地號土地
    ，另一包則放置於上開車輛內準備傾倒於同一土地，並經警
    會同環境稽查人員當場查獲，始悉上情。
二、案經臺中市政府警察局豐原分局報告臺灣臺中地方檢察署檢
    察官偵查起訴。
    理  由
一、認定犯罪事實所憑證據及理由
    訊據上訴人即被告何世卿（下稱被告）於本院審理時，矢口
    否認有違反廢棄物清理法之犯行，辯稱：我不知道載那個木
    頭要有廢棄物清理執照。載木頭是因那時候腳受傷沒有辦法
    工作，家中沒有收入，經過木器廠看到那些有東西，問說可
    不可讓人家載，他說可以一包有七百塊的利潤，我就想說這
    樣可以幫助家中的經濟，還去跟朋友借貨車去載，四包木屑
    是要載到朋友荔枝園鋪設在地上養雞用，另外兩包一塊一塊
    小木頭我要載回家，一包要是載到大甲溪養豬的朋友家，那
    天他不在，後來我就想說兩包都載回家，後來開車到大甲溪
    過程因為路不好，有聽到消防車的聲音一直來一直來，我就
    車子一直開，兩包都沒有綁，大甲溪的路都有石頭，路顛簸
    才掉一包下去，消防車把我抓到派出所，隔天我也去把那包
    木頭載回家，因為那個我要用，那個都小塊我可以燒骨頭、
    燒菜云云。又被告於原審固坦承其未領有廢棄物清除、處理
    機構許可文件，仍於上揭時間，由○○○藝社將裝有廢木屑及
    下腳料等一般事業廢棄物之太空包共6包，交由其載運，每
    包可取得700元報酬，每趟載運2包，其中4包已清運完畢，
    最後一趟載運剩下2包時，有駕駛上開自小貨車行經上開土
    地等情，惟矢口否認有何違反廢棄物清理法之犯行，辯稱：
    我不知道從事廢棄物清除、處理業務，需要有主管機關之許
    可文件，且我當時開車要去豬舍經過大甲溪那邊，車子壓到
    石頭，掉了一包木屑下去，是消防人員、稽查人員到場後我
    有將該包木屑收回來云云，經查：
  ㈠被告未領有廢棄物清除、處理機構許可文件，仍於上揭時間
    ，由○○○藝社將裝有廢木屑及下腳料等一般事業廢棄物之太
    空包共6包，交給其載運，每包可取得700元報酬，每趟載運
    2包，其中4包已清運完畢，最後一趟載運剩下2包時，有駕
    駛上開自小貨車行經上開土地乙節，已為被告所是認(見偵
    卷第27、127至128頁；原審卷第44、72頁；本院卷第72頁)
    ，且據證人即○○○藝社之負責人○○○、證人即神岡消防分隊隊
    員○○○、證人即環境稽查人員○○○分別於警詢及偵查中證述明
    確 (見偵卷第31至33、35至37、39至42、143至146頁)，並
    有員警職務報告、臺中市政府警察局豐原分局豐洲派出所扣
    押筆錄、扣押物品目錄表、臺中市政府環境保護局環境稽查
    紀錄表、現場照片6張、車輛詳細資料報表在卷可參 (見偵
    卷第21至22、47至51、63至65、67至71、73頁)，是以，此
    部分之犯罪事實，堪先認定。
  ㈡被告有任意傾倒、棄置廢棄物之行為
  ⒈證人即消防人員○○○於警詢時證稱：我們神岡消防隊於109年1
    0月14日14時41分許抵達本案現場，到達現場時看到被告正
    在傾倒廢棄物於起火點，我們便立即制止，被告隨即駕車欲
    離去現場，我們其他消防員便用另一台消防車擋住他，直到
    警方到場等語(見偵卷第31至33頁)；復於偵查中證稱：我們
    到現場看到一台藍色小發財車，被告在車子右側，當時車上
    有一個麻布袋，地上也有一個麻木袋，被告抓著地上的麻布
    袋袋口朝下，看起來是準備傾倒的動作等語 (見偵卷第143
    至146頁)；又證人即環境稽查人員○○○於偵查中證稱：我當
    時接獲消防人員及環保中心通報，通報情況是行為人傾倒廢
    棄物在燒，後來我就去現場查看，當時車子已經離開起火點
    一段距離，據消防人員告知，被告本來要跑掉，是被他們攔
    起來。我查看起火位置，旁邊有一些散落的廢木材，是用太
    空包包裝，廢木材就在起火位置旁，雖然還沒延燒，但可以
    確定廢棄物已經落地，散落地上的物品與車斗上是一樣的東
    西，都是廢木材，看起來是同一批廢棄物等語(見偵卷第143
    至146頁)。而證人○○○、○○○與被告素不相識，並無仇隙，均
    無誣陷被告之理，故○○○、○○○證稱渠等目睹被告傾倒一般事
    業廢棄物之經過，應可採信。復觀諸案發現場之照片(見偵
    卷第67至71頁)，可見廢棄物散落於現場之情形均與上開證
    人之證述相符，且可見被告所駕駛之自小貨車車斗內尚有一
    包裝有廢棄物之太空包，貨車門閘並呈現開啟之狀態。則由
    證人○○○、○○○上開證述及現場照片可知，被告確實已將其中
    一包廢棄物傾倒於本案土地上，另一包則準備要傾倒而暫放
    於車斗內，參以消防人員到場後，被告即欲迅速駕車離去等
    情，益徵被告有於上開土地棄置廢棄物之犯行無訛。
  ⒉被告雖以前詞置辯，然被告先於警詢中供稱：我載完2包太空
    包前往養豬戶要給他燒廚餘，但養豬戶拒收，我才載往上開
    土地棄置等語(見偵卷第23至29頁)，卻於偵查中改稱：不小
    心掉下去1包，這些木材廢料是有人要的云云(見偵卷第127
    至129頁)，復於原審準備程序中供稱：因為豬舍主人不在，
    我就又載回去等語(見原審卷第42頁)，又於原審審理時再改
    稱：我當時開車要前往豬舍，經過大甲溪那邊掉了1包等語(
    見原審卷第69頁)，則關於究竟係棄置還是不小心掉落1包廢
    棄物、究竟豬舍主人係拒收還是不在家、究竟係因豬舍主人
    不在而於返回之途中掉落廢棄物，抑或前往豬舍之途中掉落
    廢棄物等節，被告前後所述矛盾不一，顯有瑕疵，其所辯不
    足採信。　
  ⒊另關於被告另外4包廢棄物之處理，雖未經環境稽查人員現場
    查獲，然被告於原審及本院審理中自陳：我灑在我朋友在太
    平的荔枝園做肥料等語(見原審卷第72頁；本院卷第72頁)，
    可認被告已自行清除另外4包廢棄物完畢，且被告所為亦不
    符合廢棄物再利用之行為(詳後述)，自屬棄置廢棄物之行為
    。
  ㈢被告主觀上有違反廢棄物清理法之犯意
　⒈被告雖辯稱：我不知道從事廢棄物清除、處理業務，需要有
    主管機關之許可文件云云。惟按刑法之故意，僅指認識犯罪
    之構成要件事實，進而決定為其行為之意思即為已足，至於
    不知法律，則屬刑法第16條「禁止錯誤」之問題。經查，被
    告主觀上既已知悉其不具備廢棄物清除、處理相關許可執照
    ，卻仍從事本案之廢棄物清除行為，即具有廢棄物清理法第
    46條第4款之主觀犯意，不以認識廢棄物清理法此部法律之
    存在及法條具體內容為必要。
  ⒉按「除有正當理由而無法避免者外，不得因不知法律而免除
    刑事責任。但按其情節，得減輕其刑。」刑法第16條定有明
    文。所謂不知法令，係指對於刑罰法令有所不知，且其行為
    不含有惡性而言。申言之，刑法第16條所規定之違法性錯誤
    之情形，採責任理論，即依違法性錯誤之情節，區分為有正
    當理由而無法避免者，應免除其刑事責任，而阻卻犯罪之成
    立。至於非屬無法避免者，則不能阻卻犯罪成立，僅得按其
    情節減輕其刑之不同法律效果，因法律頒布，人民即有知法
    守法義務；是否可避免之，行為人有類如民法上之善良管理
    人之注意義務，不可擅自判斷，任作主張（最高法院88年度
    台上字第5658號、100年度台上字第156號刑事判決意旨參照
    ）。本案被告自陳國中畢業，在109年10月之前在板模工地
    當粗工，做了3年等語(見原審卷第72頁)，則被告已有相當
    之工作經驗，並非不經世事之人，且被告年齡已經五十多歲
    ，此有個人戶籍資料可考(見原審卷第15頁)，可認被告亦有
    一定之社會閱歷，自不得僅以不知法律為由，即脫免相關之
    法律責任，況且被告於傾倒廢棄物之前，亦未曾查詢相關法
    規或諮詢法律專業人士，以求釐清其行為之適法性，即擅自
    傾倒、棄置廢棄物，難認有何正當理由，而無法避免欠缺違
    法性之認識，或得減輕其刑之情節存在，縱使被告不知廢棄
    物清理法之相關規定，亦無從適用刑法第16條之規定減免其
    刑，併此敘明。　　
  ㈣被告之行為不符合一般事業廢棄物之再利用行為　　
　⒈按事業廢棄物之再利用，應依中央目的事業主管機關或中央
    主管機關規定辦理，不受第28條、第41條之限制。前項再利
    用之事業廢棄物種類、數量、許可、許可期限、廢止、紀錄
    、申報、再利用產品之標示及其他應遵行事項之管理辦法，
    由中央目的事業主管機關會商中央主管機關、再利用用途目
    的事業主管機關定之。但涉及二個以上目的事業共通性再利
    用之事業廢棄物，經中央主管機關認定有統一訂定再利用種
    類及管理方式之必要者，其管理辦法由中央主管機關定之，
    廢棄物清理法第39條第1、2項分別定有明文。又按經濟部事
    業廢棄物再利用管理辦法第2條第3項規定，所稱「再利用機
    構」，以經政府機關登記有案或依法律規定免辦理登記之農
    工商廠（場）為限。自然人及法人不具前開再利用機構資格
    ，不得從事事業廢棄物再利用之行為。廢棄物清理法所稱「
    再利用」行為，依經濟部事業廢棄物再利用管理辦法第3條
    第1項規定，屬廢棄物清理法第31條第1項公告之事業，於其
    事業廢棄物清理計畫書經直轄市、縣（市）主管機關或中央
    主管機關委託之機關審查核准後，始得於廠（場）內自行再
    利用。另依環保署所訂「從事事業廢棄物廠（場）內自行再
    利用及自行處理認定原則」規定，有關「廠（場）內自行再
    利用」之行為，係指「事業將其產生之事業廢棄物於廠（場
    ）內送回原生產製程當作原料，或將中央目的事業主管機關
    公告之再利用種類，使用於規定之再利用用途」，故事業僅
    限於「廠（場）內」自行再利用。故無論事業是否屬依廢棄
    物清理法第31條第1項經中央主管機關公告之事業，皆僅限
    於「廠（場）內」自行再利用。觀諸上開規定，均在規範「
    產出廢棄物之事業」機構如何再利用事業廢棄物，且事業縱
    若可依附表之再利用方式處理廢棄物，該事業亦應具備再利
    用機構之相關資格，有上開辦法之附表在卷可稽（原審卷第
    79至81頁）。　　
　⒉本案被告所傾倒之廢棄物，乃屬○○○藝社此一事業單位從事家
    俱加工活動後，所餘之廢木材及下腳料，屬於廢棄物清理法
    第2條第2項第2款之一般事業廢棄物，此經臺中市政府環境
    保護局環境稽查紀錄表明確記載在案(見偵卷第63頁)。又被
    告本身非屬廢棄物清理法第2條第5項及前開辦法第2條第1項
    、第3條所稱之「事業」，其所為亦非屬自行於廠內再利用
    之行為，且其亦不具備前開辦法第2條第3項之「再利用機構
    資格」，此外，亦無證據認定被告載運之廢木材、木材下腳
    料有何符合再利用機構資格之事業將其做為紙漿原料、製紙
    原料添加料、吸油材料、木製品原料、建材、活性碳原料、
    電木粉原料、原子碳原料、有機質肥料原料（限不含經油漆
    、防腐劑處理之廢木材、板、屑）、有機質栽培介質原料（
    限不含經油漆、防腐劑處理之廢木材、板、屑）、燃料原料
    或燃料之情形，從而，被告將本案6包廢棄物傾倒、棄置之
    行為，均無從認為符合上開再利用之相關規定。
  ㈤綜上所述，被告所辯均無足採信，本案犯罪事證甚為明確，
    被告之犯行堪以認定，應予依法論科。
二、論罪科刑之理由
  ㈠按從事廢棄物清除業務者，應向直轄市、縣（市）主管機關
    或中央主管機關委託之機關申請核發公民營廢棄物清除機構
    許可文件後，始得受託清除廢棄物業務，廢棄物清理法第41
    條第1項定有明文。是同法第46條第4款「未依第41條第1項
    規定領有廢棄物清除、處理許可文件，從事廢棄物貯存、清
    除、處理，或未依廢棄物清除、處理許可文件內容貯存、清
    除、處理廢棄物。」其後半段之犯罪主體係指已取得許可文
    件之廢棄物清理業者；前半段之犯罪主體既未明定限於業者
    ，則依文義解釋，應認凡未領有許可文件，而從事廢棄物貯
    存、清除、處理，即該當於該罪之犯罪構成要件，不以廢棄
    物清理業者為限，亦即本法第46條第4款之未領有許可文件
    清理廢棄物罪，其犯罪主體，不以廢棄物清理業者為限，只
    要未依第41條第1項規定領有廢棄物清除、處理許可文件，
    而從事貯存、清除、處理廢棄物，即為該當，最高法院109
    年度台上字第3338號判決意旨可資參照。核被告所為，係犯
    廢棄物清理法第46條第4款前段之非法清除廢棄物罪，起訴
    書贅載「處理」廢棄物，容有誤會。
  ㈡又刑事法若干犯罪行為態樣，本質上原具有反覆、延續實行
    之特徵，立法時既予特別歸類，定為犯罪構成要件之行為要
    素，則行為人基於概括之犯意，在密切接近之一定時、地持
    續實行之複次行為，倘依社會通念，於客觀上認為符合一個
    反覆、延續性之行為觀念者，於刑法評價上，即應僅成立一
    罪，學理上所稱「集合犯」之職業性、營業性或收集性等具
    有重複特質之犯罪均屬之，例如經營、從事業務、收集、販
    賣、製造、散布等行為概念者是。而廢棄物清理法第46條第
    4款之犯罪，係以未依同法第41條第1項規定領得廢棄物清除
    、處理許可文件之人，或已領有許可文件之人作為犯罪主體
    。再依該第41條第1項以觀，乃謂從事廢棄物清除、處理業
    務者，應申請核發許可文件，或應依許可文件從事清除、處
    理業務。是本罪之成立，本質上即具有反覆性。倘行為人基
    於概括之犯意，在密切接近之一定時間及空間內反覆從事廢
    棄物之清除、處理，無非執行業務所當然，於行為概念上，
    應認為包括的一罪（最高法院98年度台上字第2469號判決意
    旨參照）。被告上開棄置6包廢棄物而違反同法第46條第4款
    規定之犯行，基於同一法理，自亦屬集合犯而為包括一罪。
  ㈢被告前因違反毒品危害防制條例案件，分別經原審法院以103
    年度訴字第52號判決判處有期徒刑9月確定、103年度訴字第
    491號判決判處有期徒刑9月確定、103年度訴字第828號判決
    判處有期徒刑10月確定，經原審法院以103年度聲字第3074
    號裁定定應執行有期徒刑2年確定，而於104年9月16日假釋
    出監付保護管束，於105年2月20日保護管束期滿未經撤銷假
    釋視為執行完畢，有卷附臺灣高等法院被告前案紀錄表可稽
    。其於受徒刑之執行完畢後，5年以內故意再犯本件有期徒
    刑以上之罪，為累犯。又司法院大法官108年2月22日釋字第
    775號之解釋文內容固認：「刑法第47條第1項規定：『受徒
    刑之執行完畢，或一部之執行而赦免後，5年以內故意再犯
    有期徒刑以上之罪者，為累犯，加重本刑至二分之一。』有
    關累犯加重本刑部分，不生違反憲法一行為不二罰原則之問
    題。惟其不分情節，基於累犯者有其特別惡性及對刑罰反應
    力薄弱等立法理由，一律加重最低本刑，於不符合刑法第59
    條所定要件之情形下，致生行為人所受之刑罰超過其所應負
    擔罪責之個案，其人身自由因此遭受過苛之侵害部分，對人
    民受憲法第8條保障之人身自由所為限制，不符憲法罪刑相
    當原則，牴觸憲法第23條比例原則。於此範圍內，有關機關
    應自本解釋公布之日起2年內，依本解釋意旨修正之。於修
    正前，為避免發生上述罪刑不相當之情形，法院就該個案應
    依本解釋意旨，裁量是否加重最低本刑」等語，惟被告上揭
    違反廢棄物清理法之犯行，經本院考量相關情節後，已依刑
    法第59條之規定予以酌減被告之刑度（詳後述），是本案顯
    未見有上開解釋所不符合刑法第59條規定，且一律加重最低
    本刑，將使行為人所受之刑罰超過所應負擔之罪責而失之過
    苛等情況存在。又被告再犯本案犯行，足徵其有立法意旨所
    指之特別惡性及對刑罰反應力薄弱等情明確，是應依刑法第
    47條第1項規定裁量予以加重其刑。
  ㈣按刑法第59條規定犯罪之情狀可憫恕者，得酌量減輕其刑，
    其所謂「犯罪之情狀」，與同法第57條規定科刑時應審酌之
    一切情狀，並非有截然不同之領域，於裁判上酌減其刑時，
    應就犯罪一切情狀（包括第57條所列舉之10款事項），予以
    全盤考量，審酌其犯罪有無可憫恕之事由（即有無特殊之原
    因與環境，在客觀上足以引起一般同情，以及宣告法定低度
    刑，是否猶嫌過重等等），以為判斷（最高法院95年度台上
    字第6157號、88年度台上字第1862號判決意旨參照）。查被
    告所清除之廢木材、木材下腳料僅為一般事業廢棄物，並非
    具有毒性、危險性，足以影響人體健康或污染環境之有害事
    業廢棄物，且廢棄物之數量僅6包，數量非鉅，犯罪所生具
    體危害較屬輕微，與任意棄置大量有害事業廢棄物致污染環
    境之行為態樣、惡性，尚屬輕重有別，且被告除本案以外，
    並無其他違反廢棄物清理法之前案紀錄，是本院認被告所犯
    倘處以最低刑度即有期徒刑1年，猶嫌過重，有情輕法重而
    足堪憫恕之情狀，爰依刑法第59條之規定，酌量減輕其刑，
    以達罪刑相當之刑法處罰目的。又被告有上開刑之加重及減
    輕情形，應依法先加重後減輕之。
  ㈤原審認被告之犯行事證明確，適用刑事訴訟法第299條第1項
    前段、廢棄物清理法第46條第4款前段、刑法第11條前段、
    第47條第1項、第59條、第38條之1第1項、第3項等規定，並
    審酌被告未依規定取得廢棄物清除許可文件，而從事一般廢
    棄物清除業務，已妨害環境保護主管機關對於廢棄物之監督
    管理，且影響環境衛生，所為自屬非是；復參以被告否認犯
    行之犯後態度；兼衡被告所清除廢棄物之材質類型、數量、
    頻率及所獲報酬多寡，暨其自陳國中畢業，從事板模粗工，
    家庭經濟狀況不佳，有3個年滿18歲之子女等一切情狀，量
    處有期徒刑徒7月，既敘明沒收之理由（詳後述沒收部分）
    ，經核其認事用法均無違誤，量刑亦屬妥適，並無過重或失
    輕之情事，被告上訴意旨否認犯罪，並就原審業已詳為審酌
    判斷之事項再予爭執，其上訴為無理由，應予駁回。
三、沒收部分
    被告本案清除廢棄物6包獲得報酬共計4,200元等情，已為被
    告所是認，雖均未扣案，然屬被告之犯罪所得，應依刑法第
    38條之1第1項前段、第3項規定宣告沒收之，於全部或一部
    不能沒收或不宜執行沒收時，追徵其價額。至於被告用以載
    運廢棄物之車牌號碼00-0000號自用小貨車，雖係供被告本
    案犯罪所用之物，然並非被告所有，已由被告領回，此有車
    輛詳細資料報表、臺中市政府警察局豐原分局之贓物認領保
    管單在卷可參(見偵卷第73頁、原審卷第75頁)，且亦無證據
    證明係第三人無正當理由所提供被告使用，爰不為沒收宣告
    之諭知。
據上論結，應依刑事訴訟法第368條，判決如主文。
本案經檢察官洪明賢提起公訴，檢察官張慧瓊到庭執行職務。
中　　華　　民　　國　　111 　年　　5 　　月　　17　　日
            刑事第十一庭　  審判長法　官　張意聰
                                  法　官　周瑞芬
                                  法　官　陳慧珊
以上正本證明與原本無異。
如不服本判決應於收受送達後二十日內向本院提出上訴書狀，其
未敘述上訴理由者，並得於提起上訴後二十日內向本院補提理由
書（均須按他造當事人之人數附繕本）「切勿逕送上級法院」。
因疫情而遲誤不變期間，得向法院聲請回復原狀。

                                  書記官  李淑芬
　　　　　　　　　　　　　　　　　
中　　華　　民　　國　　111 　年　　5 　　月　　17　　日
【附錄本案論罪科刑法條】
廢棄物清理法第46條第4款：
有下列情形之一者，處1年以上5年以下有期徒刑，得併科新臺幣
1千5百萬元以下罰金：
未依第41條第1項規定領有廢棄物清除、處理許可文件，從事廢
  棄物貯存、清除、處理，或未依廢棄物清除、處理許可文件內
  容貯存、清除、處理廢棄物。